臺灣高等法院刑事判決
                                   108年度上易字第2214號
上  訴  人  臺灣桃園地方檢察署檢察官
被      告  羅進旺




上列上訴人因被告妨害公務案件，不服臺灣桃園地方法院107年
度審交易字第1164號，中華民國108年7月5日第一審判決（起訴
案號：臺灣桃園地方檢察署107年度偵字第15799號、107年度偵
字第17873號），提起上訴，本院判決如下：
    主  文
上訴駁回。
    理  由
一、上訴範圍：
    檢察官起訴被告羅進旺涉犯刑法第185條之3第1項第1款之不
    能安全駕駛動力交通工具罪及第135條第1項之妨害公務罪嫌
    。經原審審理後，就被告被訴不能安全駕駛動力交通工具罪
    部分，判處有期徒刑9月；就被訴妨害公務罪部分，判處無
    罪。嗣檢察官僅就原判決被告無罪部分提起上訴，被告並未
    提起上訴。從而，被告所犯不能安全駕駛動力交通工具罪部
    分即已確定，本院審理範圍僅為被告被訴妨害公務罪部分，
    先予敘明。
二、公訴意旨略以：被告民國107年6月11日下午4時23分許，經
    警以酒駕公共危險現行犯逮捕後，即隨案解送至臺灣桃園地
    方檢察署（桃園市○○區○○路000號）等候偵訊。執勤之法警
    李佳哲因見被告在該署4號拘留室內唱歌、隨地吐痰，為維
    護拘留室之秩序，便進入該拘留室內制止，惟因被告不服制
    止，便欲將被告移往其他拘留室與其餘人犯隔離。詎被告竟
    基於對依法執行職務之公務員施強暴之犯意，於同日晚間9
    時12分許，在該拘留室內，掙扎抗拒法警李佳哲、李秋鴻對
    其上銬，過程中李佳哲之左眼下方顴骨處遭被告擊中，眼鏡
    因而遭擊飛，右手腕因而受有擦傷之傷害，李秋鴻亦因羅進
    旺之掙扎抵抗，受有左手腕、手臂挫擦傷之傷害（傷害部分
    業據撤回告訴），因認被告涉犯刑法第135條第1項之妨害公
    務執行罪嫌。
三、按犯罪事實應依證據認定之，無證據不得認定犯罪事實；又
    不能證明被告犯罪者，應諭知無罪之判決，刑事訴訟法第15
    4條第2項、第301條第1項分別定有明文。次按認定不利於被
    告之事實，須依積極證據，苟積極證據不足為不利於被告事
    實之認定時，即應為有利於被告之認定，更不必有何有利之
    證據；又認定犯罪事實所憑之證據，雖不以直接證據為限，
    間接證據亦包括在內，然而無論直接或間接證據，其為訴訟
    上之證明，須於通常一般之人均不致有所懷疑，而得確信其
    為真實之程度者，始得據為有罪之認定，倘其證明尚未達到
    此一程度，而有合理之懷疑存在時，事實審法院復已就其心
    證上理由予以闡述，敘明其如何無從為有罪之確信，因而為
    無罪之判決，尚不得任意指為違法（最高法院30年上字第81
    6號、76年台上4986號判例意旨參照）。
四、公訴人認被告涉有上揭犯嫌，係以證人即告訴人李佳哲、李
    秋鴻於偵查中之證述、臺灣桃園地方檢察署拘留室監視錄影
    畫面、法警密錄器影像光碟、勘驗筆錄、法警傷勢照片檔案
    光碟、法警李佳哲、李秋鴻職務報告2份等為其論據。訊據
    被告堅決否認上開犯行，辯稱：伊只是唱歌，沒有講話、叫
    囂、吐痰、吐口水，因法警上銬扣很緊，伊跟法警說，法警
    不願意幫伊放鬆，伊把口水往地上吐，沒有對人吐口水等語
    。
五、經查：
  ㈠經原審勘驗拘留室監視器及法警密錄器攝錄畫面，結果如下
    ：
  ⒈檔名B1B-017（17）（0000000000000-0000000000000）-000.
    AVI即拘留室監視畫面，內容為：
  ⑴在畫面顯示時間21：12：24，在4號拘留室外之法警李佳哲，
    伸出左手並以食指指著4號拘留室內坐在左側牆壁而最靠近
    鐵柵門的被告。
  ⑵在畫面顯示時間21：12：36，在法警李佳哲拿鑰匙打開4號拘
    留室的鐵門，進入拘留室內，對被告說話，狀似在指責被告
    。之後於畫面顯示時間21：12：43，就伸出右手抓著被告上
    衣的前襟將被告從座位上拉起，被告抗拒，有出右手要撥開
    李佳哲但沒有撥到，之後被告就起身，李佳哲用左手抓住被
    告的右手，之後雙方分開，被告坐回座位上，李佳哲又用左
    手以食指指著地上似乎又在指責被告，於畫面顯示時間21：
    12：57，轉身從鐵柵門走出4號拘留室，關上鐵柵門，離開
    攝影範圍。
  ⑶畫面顯示時間21：13：11，李佳哲戴著手銬又進入攝影範圍
    並打開4號拘留室，進入拘留室內，畫面顯示時間21：13：1
    7，又出右手拉著好像也是前襟要把被告拉起來，但被告並
    沒有起來，但也沒有任何抗拒動作，之後李佳哲放手，與被
    告對話，畫面顯示時間21：13：26，法警李秋鴻進入4號拘
    留室內，此時李佳哲仍與被告對話，也狀似在指責被告，這
    次李佳哲伸出右手食指指著地面，對被告說話，似乎也在斥
    責被告，被告坐在位置上彎腰用右手手掌去摸李佳哲所指的
    該處地面，後來李佳哲繼續對被告說話。
  ⑷畫面顯示時間21：13：57，被告再次坐在位置上要彎腰用右
    手去摸李佳哲所指的地面時，李佳哲忽然伸出右手抓著被告
    要將被告拉起來，此時被告有掙扎不配合並往後背靠牆壁，
    在畫面顯示時間21：14：06，李佳哲跟李秋鴻二人各從被告
    的右、左強行拉起被告，李佳哲抓著被告的右手，李秋鴻抓
    著被告的左手，兩人合力將被告從座位上拉起來，而被告並
    不配合，過程當中雙手有掙扎的動作，而腳用力直伸抵住地
    面，被李佳哲、李秋鴻強行拉起之後，腳在地面滑行，之後
    跌坐地上，之後就被兩位法警將手抓到背後，將身軀向前壓
    彎腰身軀朝地面扶他，一度被告又掙扎將身軀挺起，雙手掙
    扎不讓李佳哲上銬。
  ⑸被告坐在地上挺直身體，李佳哲從被告的背後抓被告的手要
    將他上銬，被告掙扎不願意配合，這種狀況一直持續到畫面
    顯示時間21：14：45，被告終於被李佳哲翻倒趴在地上，而
    被壓制在地上，此時被告就再也沒有任何掙扎的動作，之後
    李佳哲就拿著手銬，在畫面顯示時間21：15：12左右，從背
    後架著被告的雙腋將被告架起身來，架起身之後雙手就抵著
    被告的後頸部，以這種姿勢將被告轉身架出拘留室外，而這
    個過程被告毫無招架之餘地，帶出拘留室外，在離開監視範
    圍之前，很明顯的可以看出又被壓制在地。
  ⑹在畫面顯示時間21：15：30，另位女法警關閉4號拘留室鐵柵
    門，而在畫面的中間下方，可以看出這應該是李佳哲、李秋
    鴻兩位法警彎腰，應該在處理被壓制在地面的被告。之後在
    畫面顯示時間21：16：22，兩位法警李佳哲、李秋鴻也都離
    開監視範圍，而從被告被壓制在拘留室外的地面開始，一直
    到兩位法警處理完被告離開監視畫面時為止，兩位法警都沒
    有任何強制的作為，或較激烈的動作。
  ⑺整個過程除了最早李佳哲用手抓住被告的前襟時被告有用手
    要撥開李佳哲外，其餘整個過程被告只有不配合而雙手身體
    掙扎，並將腳用力伸直抵地等動作之外，未見被告有向值勤
    的法警揮拳、呼巴掌、架拐子、腳踹、腳踢、膝頂、身體衝
    撞與此相類的動作。
  ⒉檔名0000-0000-000000-000.MOV即法警密錄器的攝錄畫面，
    內容為：
  ⑴畫面開始時，畫面顯示時間20：58：54，翻拍照片最早一張
    所顯示的時間為20：59：34。
  ⑵畫面顯示時間20：58：08，李佳哲打開4號拘留室的門進入拘
    留室內就伸出右手抓著被告的前襟，將被告拉起，被告有出
    手要撥開但隨即放手，之後李佳哲也放手，李佳哲與被告對
    話，在畫面顯示時間20：58：20李秋鴻也進入4號拘留室，
    此過程就與勘驗前述檔案時所見李佳哲伸出右手指著地面，
    後來被告彎腰要摸地面時李佳哲與李秋鴻合力拉起被告等情
    形相同。
  ⑶畫面顯示時間20：59：35，此時很明顯可以看到李佳哲從坐
    在拘留室內地面的被告背後勾或勒被告之脖子，將被告翻向
    左側壓制在地，之後的場景就如同前一個檔案所示，李佳哲
    從被告的雙腋腋下將被告架起，並且雙手環扣被告的後頸部
    ，翻轉被告將被告架出4號拘留室外，之後畫面顯示時間21
    ：00：19，被告在4號拘留室外被李佳哲等人翻、壓制俯趴
    在地上，此時有另一位男法警左膝抵在被告的背部，李佳哲
    雙手壓著被告的左腳，有另一位法警在被告的身體左側身抓
    著被告伸直的右手而由膝蓋抵被告背部的那一位法警拿手銬
    先銬住被告的左手，之後，再將俯趴地面的被告的右手翻轉
    到背後，將被告雙手反銬在背後，這時候李佳哲右手抵著被
    告的左腳，左膝抵住被告右腿的腿肚。
  ⑷整個過程除了最早李佳哲用手抓住被告的前襟時被告有用手
    要撥開李佳哲外，其餘整個過程被告只有不配合而雙手身體
    掙扎，並將腳用力伸直抵地等動作之外，未見被告有向值勤
    的法警揮拳、呼巴掌、架拐子、腳踹、腳踢、膝頂、身體衝
    撞與此相類的動作。而且可以看得出被告遭李佳哲從雙腋架
    起並雙手扣抵前後頸部翻轉架出拘留室外再壓制在地面，這
    整個過程被告都無招架之餘地，頂多是有掙扎而已。
  ⒊上陳各情皆載明於原審審判筆錄可循（原審卷第37頁背面～39
    頁，引用之畫面翻拍照片見偵字第17873號卷第21～27頁）。
  ㈡按刑法第135條第1項之罪，以對於公務員依法執行職務時施
    強暴、脅迫為要件，此所謂之強暴，係指行為人須出於妨害
    公務之犯意，於公務員依法執行職務時，對公務員之身體直
    接實施暴力，或以公務員為目標，而對他人、他物施加暴力
    ，其結果影響及於公務員之執行職務，始能成立，如僅係單
    純脫免公務員所為之強制處分，並未積極攻擊公務員之身體
    或其他物品或他人，因無施強暴之行為，自不該當妨害公務
    罪之要件。
  ㈢依原審勘驗案發現場光碟之結果僅有被告不配合而雙手身體
    掙扎，並將腳用力伸直抵地等動作之外，未見被告有向值勤
    的法警揮拳、呼巴掌、架拐子、腳踹、腳踢、膝頂、身體衝
    撞或與此相類的動作。且被告遭李佳哲從雙腋架起並雙手扣
    抵前後頸部翻轉架出拘留室外再壓制在地面，整個過程被告
    都無招架之餘地，頂多是有掙扎，是此足徵被告唯僅消極掙
    扎、不配合，要無對執勤之法警施加「積極攻擊」之強暴行
    徑，殊為明顯。至被告雖於法警李佳哲用手抓住被告的前襟
    時，有用手要撥開李佳哲，惟沒有撥到法警李佳哲，並隨即
    放手，要未碰觸其身，均僅見被告消極掙扎、扭動，並無被
    告積極回擊、出手或腳踢等反擊行為，有原審勘驗筆錄、光
    碟影像截圖照片可憑（原審卷第38～39頁、偵字第17873號卷
    第21～27頁），實無從評價為係屬施暴之舉。參酌被告既曾
    奮力掙扎、不配合，則2位執勤法警勢必對於被告掙扎之舉
    措施以相對應之強制力，因此，在此強力壓制過程中，雙方
    肢體源於強力摩擦、碰觸，甚或2位法警之肢體相互碰撞、
    自體碰觸物品，遂受些許傷勢或身攜之物品掉落，事屬當然
    ，是以法警李佳哲、李秋鴻縱各受有「擦、挫傷」等此類輕
    微之皮肉傷痛，法警李佳哲之眼鏡並經碰落，當係上述之原
    因所致，無從逕執此推論被告必有攻擊2位法警之行徑。法
    警李佳哲於出具之職務報告雖載稱：「羅嫌奮力反抗，揮擊
    職左眼下方顴骨，致眼鏡飛出」等語，及於偵查中證稱：我
    的眼鏡被打掉等語（偵字第17873號卷第4、30頁背面）。另
    被告於偵查中自白妨害公務犯行，惟李佳哲之證述、被告之
    自白均與原審勘驗監視、蒐證畫面所呈現之事實不符，故無
    法採為不利被告之認定。上述證據尚不足以證明被告有積極
    施暴於員警之妨害公務行為。據上，被告既僅止於消極掙扎
    、不配合，即便係奮力為之，惟客觀上既未見有任何主動積
    極攻擊執勤法警之舉，是參酌上開說明，自難以該掙扎、不
    配合之動作，即認屬刑法第135條第1項之強暴行為。是被告
    否認犯行，尚非無據。
六、檢察官所舉事證尚無從說服法院形成被告確有妨害公務之有
    罪心證。原審以犯罪不能證明而論知被告此部分無罪，認事
    用法並無不當。檢察官上訴仍以「被告消極抵抗行為亦屬物
    理力之展現，若逾越一定限度而為，足達妨害公務員依法執
    行公務；而被告唱歌、吐口水，法警為被告上手銬。被告抗
    拒上銬而掙扎，被告反應過激，導致法警執行職務受有傷害
    」等語，就原審不予採信之見解重為爭執，指稱原判決不當
    ，並未依卷內既有訴訟資料或提出新事證證明被告確有妨害
    公務犯行，上訴無理由，應予駁回。
據上論斷，應依刑事訴訟法第368條，判決如主文。
本案經檢察官許致維提起公訴，檢察官崔秉君提起上訴，檢察官
李嘉明到庭執行職務。
中　　華　　民　　國　 108　　年　　12　　月　　25　　日
                  刑事第十二庭  審判長法　官  廖紋妤
                                      法　官  古瑞君
                                      法　官  張育彰
以上正本證明與原本無異。
不得上訴。
                                      書記官  黃璽儒
中　　華　　民　　國　　108 　年　　12　　月　　25　　日